【裁判字號】    92,苗簡,24
【裁判日期】    921022
【裁判案由】    確認通行權存在等
【裁判全文】
臺灣苗栗地方法院民事簡易判決                      九十二年度苗簡字第二四號
    原      告  甲○○○
    訴訟代理人  陳淑芬律師
    複代理人    丙○○
    被      告  丁○○
    訴訟代理人  李世才律師
    複代理人    乙○○
    被      告  戊○○
    訴訟代理人  己○○○
當事人間請求確認通行權存在等事件，本院於民國九十二年九月十六日言詞辯論終結
，判決如下：
    主    文
原告之訴駁回。
訴訟費用由原告負擔。
    事實及理由
甲、兩造之聲明及陳述要旨
壹、原告方面
一、聲明︰
（一）請求確認原告對被告丁○○所有坐落苗栗縣苗栗市○○段第七三六之二五二地
      號土地（下稱「系爭土地」）內如附圖即苗栗縣苗栗地政事務所民國九十二年
      七月二十九日實測圖所示編號Ａ部分面積五十平方公尺，寬二點五米之土地有
      通行權存在，與被告丁○○應將該土地上鐵牆、鐵柱除去，並不得禁止或妨害
      原告通行，及被告丁○○應容忍原告在上開土地內鋪設柏油或水泥道路供通行
      之用。被告戊○○應將上開土地上如附圖所示紅色部分面積二平方公尺之停車
      場磚塊水泥除去，將土地返還被告丁○○。
（二）被告丁○○應容忍原告在前項土地內如附圖編號Ｂ所示部分面積十平方公尺，
      寬零點五米，構築排水溝供排水之用。
二、陳述︰
（一）原告所有之苗栗縣苗栗市○○段第七三六之一○二七地號土地之地目是建，上
      揭土地在七十六年五月二十一日因買賣分割自第七三六之二五二地號土地致形
      成袋地，未鄰接道路，原告房屋土地後面之九八二巷一號住戶與九八二巷二號
      第七百八十九條請求通行被告丁○○之系爭土地。
（二）原告在自己土地上構築有房屋即門牌苗栗市○○路九七六號，與其他鄰居謝曾
      煌房屋苗栗市○○里○○鄰○○路九八二巷一號、劉進發房屋同市路巷一之一
      號、陳錦鴻房屋同市路巷五號與鄧裕文房屋同市路巷二號等幾戶人家，從臺灣
      光復後即通行緊臨被告戊○○住宅苗栗市○○路九八○號旁一條寬三公尺長六
      公尺巷道（即九八二巷），通往道路對外聯絡，及設有一條寬零點五公尺長六
      公尺之水溝，為原告及鄰居等供家用排水之用，上開巷道及排水溝，被告戊○○前手己○○○六十一年九月十八日買受前即早已存在，己○○○買受後維持
      巷道、水溝原狀供原告及鄰居通行及排水，孰料被告戊○○八十六年五月十四
      日買受後，即破壞原有既有九八二巷道之巷與排水溝，築一道高約一點六七公
      尺磚牆並鋪設水泥，破壞原有巷道且堵住巷道內原有原告及鄰居排水溝，造成
      原告及鄰居無法再通行及家用廢水無法排水，雖被告戊○○尚留寬二點九公尺
      土地供原告等幾戶人家通行，唯該可通行土地並非從頭至尾寬二點九公尺，僅
      是最寬部分爾，若遇緊急事故消防車即不能進入，且原有家用排水溝遭毀壞必
      須重新構築，故而提起本件訴訟。被告戊○○停車場位置部分無權占有被告丁○○所有之系爭土地面積二平方公尺，被告戊○○應將上開停車場磚塊除去，
      將該土地返還被告丁○○。
（三）雖被告丁○○所有之系爭土地與七九四巷道路有連接，該九八二巷道路遭被告
      鐵牆封閉阻斷且現無現成道路路面，如通行此處土地到達九七四巷，將會造成
      利用被告丁○○較多部分土地，被告丁○○損失較大，原告亦尚須開闢道路，
      花費費用較多，此通行方案不足以採納。
（四）原告雖屋後有門通往九七四巷一號建物房屋內，再穿過該屋內通往九七四巷道
      路，但查該處僅是有門可以通到道路，並非是道路，如果由此處通行該住戶大
      門必須二十四小時開放好讓原告可以隨時進出通行，將勢必造成九七四巷一號
（五）依實施都市計畫以外地區建築物管理辦法第八條前段規定︰或以通路連道路，
      其通路之寬應在二公尺以上，另據實施區域計畫地區建築管理辦法第十一條第
      二項第三款規定︰建築基地以私設通路連接道路者，其通路寬度不得小於左列
      標準︰三、長度大於二十公尺者為五公尺，是依上開法令，原告所主張通行方
      案路寬二點五米，另加水溝寬零點五米共三米通行，與法亦無不合，且使用到
      被告之土地面積最少，損害也較小，且通行與水溝共用一塊土地經濟效用最大
      。
（六）關於排水溝之設置位置，查原告所有第七三六之一○二七地號土地確較系爭土
      地地勢為高，且在低處既成道路上有公設排水系統，依民法第七百七十九條過
      水權，僅以排水地與溝渠地有高低之勢為已足。原告主張通行系爭土地如附圖
      Ｂ設置排水溝，對被告丁○○並無增加損害，且設置排水溝後可以增加被告及
      附近居住環境衛生，提高生活品質。爰依民法第七百七十九條第一項過水權之
      規定，起訴如訴之聲明第二項所示。
三、證據︰提出土地登記謄本、實測圖等件為證。
貳、被告丁○○方面
一、聲明︰原告之訴駁回。
二、陳述︰
（一）本件原告所主張袋地通行權之原有所有系爭土地，數十年未均通行苗栗市○○
      路九八二巷之巷道以至公路（按中山路九八二巷在五十八年門牌整編時即已存
      在），原告在起訴狀內亦自認（原告︰︰與其他鄰居︰︰等幾戶人家，從臺灣
      光復後即通行中山路九八○號旁一條寬三公尺長六公尺巷道（即九八二巷），
      通往道路對外聯絡，其在苗栗地方法院檢察署九十一年度偵字第一七三號毀損
      案件中之告訴意旨亦自認︰既成巷道為中山路九八二巷，為公眾得自由通行之
      道路，足見系爭原告所有之土地事實上己有既成巷道即中山路九八二巷為供公
      眾自由通行之道路，同時亦為原告所有系爭土地對外與公路之適宜聯絡，原告
      主張其所有之系爭土地與公路無適宜之聯絡，非但與事實不符，亦顯與得主張
      袋地通行權之法律要件顯不符合，原告之訴即顯無理由。
（二）原告雖又主張民法第七百七十九條第一項之高地過水權云云，惟查，在原告告
      訴第三人戊○○之前述偵查案件中，原告住處廚房用水之排池並無受堵塞積水
      之情形，其住處廢水之排除不受影響，亦經檢察官現場勘驗認定，是其主張高
      地過水權事實上已屬無據。且所謂高地過水權，係使其水通過「低地」，與袋
      地通行權之「鄰地」其規範並不相同，是縱設原告有過水之必要，亦應選擇被
      告戊○○之土地而請求，其請求以被告之土地過水，亦顯於法無據。
（三）本件原告所有之土地已有中山路九八二巷對外聯絡以至公路之事實，業據原告
      於起訴時，及在苗栗地方法院檢察署九十一年度偵字第一七三號毀損案件之告
      訴意旨中自認：中山路九八二巷為既成巷道，為公眾得自由通行之道路，原告
      與其他鄰居幾戶人家，從臺灣光復後即通行中山路九八○號旁一條三公尺長六
      公尺巷道（即九八二巷），通往道路對外聯絡等語在案。本件原告既自臺灣光
      復行即已通行中山路九八二巷道路以至公路，則九八二巷道路土地之所有權人
      ，其權利之行使，已應受限制，而不得違反供公眾通行之目的而為使用，亦即
      原告本得就九八二巷道路，為自臺灣光復以來之一貫通行使用，九八二巷道路
      土地之所有權人，不得加以妨害。原告既已有九八二巷道路可得通行而不受妨
      害，其捨此不為，竟另行起訴請求確認在被告之土地上有通行權，其確認之訴
      顯然欠缺保護之必要要件，而應予駁回。
（四）至原告以被告戊○○停車場位置部分無權占用被告丁○○所有系爭土地面積二
      平方公尺，因而於其九十二年九月二日更正訴之聲明狀內請求︰被告戊○○應
      將上開土地上如附圖所示紅色面積二平方公尺之停車場磚塊水泥除去，將該土
      地返還被告丁○○云云。茲設若被告戊○○無權占有被告丁○○之土地屬實，
      其有權請求返還之人，亦僅被告丁○○，原告並無任何權利得為此項請求，其
      既無權為此項請求，復未提出其請求權之基礎何在，其此項請求，亦顯無理由
      。
、被告戊○○方面
一、聲明︰原告之訴駁回。
二、陳述︰系爭土地非原告所有，其請求被告將之返還原告，當事人不適格。況依附
    圖所示，原告所有房地仍有通路可至公路，原告不須自被告丁○○之土地至公路
    ，又縱有被告戊○○之母己○○○所施設之停車場磚塊水泥，在不知情之情況下
    占有被告丁○○所有之系爭土地，惟被告戊○○所有土地扣除做成停車位使用部
    分外，尚留有約二點九二平方公尺之巷道可供一部小客車通行使用，原告並無不
    通行至公路之情事，且原告所有房地之用水排泄，亦未有賭塞造成積水情事，是
    原告訴請被告戊○○將附圖所示紅色部分面積二平方公尺之停車場磚塊水泥除去
    ，將該土地返還被告丁○○云云，於法無據。
肆、本院依職權函詢苗栗縣消防局並勘驗現場，復調取臺灣苗栗地方法院檢察署九十
    一年度偵字第一七三號偵查卷宗。
乙、得心證之理由
一、本件原告主張︰原告所有之苗栗縣苗栗市○○段第七三六之一○二七地號土地，
    地目為建地，於七十六年間因買賣分割自第七三六之二五二地號土地，而原告在
    上開自己土地上，構築有房屋即門牌苗栗市○○路九七六號，從臺灣光復後即通
    行緊臨被告戊○○住宅苗栗市○○路九八○號旁一條寬三公尺長六公尺巷道（即
    九八二巷），通往道路對外聯絡，及設有一條寬零點五公尺長六公尺之水溝，為
    原告家庭排水之用，又被告戊○○八十六年五月十四日買受後，即構築一道高約
    一點六七公尺磚牆並鋪設水泥之停車位，但尚留最寬部分為二點九公尺寬之土地
    供原告通行等情，為被告二人所不爭執，復有原告提出與其所述相符、被告二人
    均不爭執其為真正之土地登記簿謄本等件為證，並經本院勘驗現場屬實，有勘驗
    筆錄、照片以及附圖即苗栗縣苗栗地政事務所九十二年七月二十九日實測圖附卷
    足證，應堪信為真實。兩造之爭點厥在於︰原告之上開土地是否有民法第七百八
    十九條第一項所稱「不通公路」之情形？又原告是否有其上開主張之過水權？
二、經查︰
（一）按「確認之訴非原告有即受確認判決之法律上利益者，不得提起。所謂即受確
      認判決之法律上利益，係指法律關係之存否不明確，原告主觀上認其在法律上
      之地位有不安之狀態存在，且此種不安之狀態，能以確認判決將之除去者而言
      ，若縱經法院判決確認，亦不能除去其不安之狀態者，即難認有受確認判決之
      法律上利益」，最高法院著有五十二年臺上字第一二四○號判例可資參照。然
      依原告上開所述︰九八二巷道自臺灣光復後即通行等語，以及原告告訴被告戊○○毀棄損壞罪之告發狀，指其為「公有巷道」，並於向苗栗縣政府之檢舉函
      中指其為「既成巷道」（見臺灣苗栗地方法院檢察署九十度發查字第一七八號
      偵查卷宗所附告發狀及檢舉函），則原告自承對該巷道已有合法通行權利，被
      告二人亦不否認該巷道係既成巷道，從而無論客觀上或原告主觀上，原告在法
      律上之地位均無不安之狀態存在，揆諸前揭判例，原告起訴確認上開通行權，
      是否有確認利益，已屬可疑。
（二）再者，原告上開之主張，業已自認︰「其所有之苗栗縣苗栗市○○段第七三六
      之一○二七地號土地，從臺灣光復後即通行緊臨被告戊○○住宅苗栗市○○路
      九八○號旁一條寬三公尺長六公尺巷道（即九八二巷），通往道路對外聯絡，
      而被告戊○○八十六年五月十四日買受後，但尚留最寬部分為二點九公尺寬之
      土地供原告通行」，而依附圖即苗栗縣苗栗地政事務所九十二年七月二十九日
      實測圖所示，該巷道寬達二點五米。又該巷道所緊接通往之同段第七三六之一
      四七地號土地為交通用地（按︰即道路）之事實，此亦有苗栗縣苗栗地政事務
      所九十二年苗地二字第○九二○○○○四三四號函附於本院卷第四十五頁可稽
      ，則原告之上開土地即非「不通公路」甚明。
（三）原告雖主張上開巷道扣除被告戊○○構築之停車位後，有礙消防安全，但原告
      所有之苗栗市○○路第九七六號房屋，現以九八二巷對外通道，巷道扣除現被
      做成停車位部分，經苗栗縣消防局人員實地勘查，該巷道能以人員通過，倘遇
      火災時可延伸水帶方式逕行搶救，有關該巷道須多寬，始不影響消防安全，查
      消防法並無明確相關規定（一般消防車輛寬度約二點八公尺），依該法第十九
      條︰消防人員對火災處所及周邊，非使用或損壞其土地、建築物、車輛或物品
      或限制使用，不能達搶救目的時，得使用、損壞或限制其使用等節，有苗栗縣
      消防局九十二年一月二十三日苗消救字第○九二○○○○五八四號函附於本院
      卷第四十八頁可證，是原告主張上開寬度影響消防安全云云，顯不足採。
（四）依附圖即苗栗縣苗栗地政事務所九十二年七月二十九日實測圖所示，該巷道現
      寬達二點五米，足以通行一般自用小客車，而臺灣高等法院臺中分院檢察署九
      十一年度上聲議字第九八七號處分書認︰「被告（按︰指本件被告戊○○）係
      利用己有土地砌成牆做成停車位供己使用，雖該土地原係聲請人住處出口巷道
      之一部分，惟扣除被做成停車位使用外，尚有實約二點九二公尺之巷道只供一
      部小客車通行使用」，亦認扣除停車位部分外，剩餘寬度仍足容納一部小客車
      通行使用。
（五）由上述（二）、（三）、（四）可知，原告所有之苗栗縣苗栗市○○段第七三
      六之一○二七地號土地上，構築有房屋即門牌苗栗市○○路九七六號房屋，其
      自承得合法通行所主張附圖Ａ部分即上開九八二巷之巷道，而該巷道扣除被告
      戊○○構築之停車位後，仍寬達二點五米以上，且不影響原告之消防安全，則
      原告上開土地非但不構成民法第七百八十九條第一項「不通公路」之要件，更
      有寬達二點五米之巷道通往公路，從而其上開確認通行權並要求被告丁○○拆
      除通路上鐵牆、鐵柱、被告戊○○除去停車位磚塊水泥部分之主張，顯不足採
      。至原告主張依實施都市計畫以外地區建築物管理辦法第八條前段規定，通路
      之寬應在二公尺以上，另據實施區域計畫地區建築管理辦法第十一條第二項第
      三款規定︰建築基地以私設通路連接道路者，其通路寬度不得小於左列標準︰
      三、長度大於二十公尺者為五公尺等語，然該等規定經核均係核發建築執照之
      規定，與本件無關，併此敘明。
（六）系爭土地之所有權人被告丁○○並未阻止或否認原告得為其所主張之上開家庭
      用水排放，則原告對之主張過水權，是否有確認利益，同屬可疑。再按「主張
      法律關係存在之當事人僅須就該法律關係發生所須具備之特別要件負舉證責任
      」（最高法院九十年度臺上字第一七四七號判決參照）。是原告主張民法第七
      百七十九條過水權，並主張被告戊○○妨害其過水，自應負舉證責任以實其說
      。然上開臺灣高等法院臺中分院檢察署九十一年度上聲議字第九八七號處分書
      認︰「另被告雖使用己有土地挖掘化糞池做成上開停車位，惟聲請人（按︰即
      本件原告）住處廚房用水之排泄並不因此受到堵塞造成積水之現象，故被告（
      按︰即本件被告戊○○）之九八○號住處旁即今原有排水溝因建造停車位而被
      埋沒，應不影響聲請人住處廢水之排除，故即使已對原排水溝造成損壞，亦屬
      被告所有土地之使用。綜上論之，被告在己有土地上砌造矮牆做成停車位供己
      使用之行為，既未造成巷道往來之危險或聲請人住處排水之阻塞情形，故與刑
      法第一百八十五條第一項或第三百五十四條犯罪之構成要件不符。原檢察官因
      認被告之罪嫌不足乃處分不起訴，核無不合。聲請再議意旨略以：本案的爭議
      點是既有巷道，受被告砌磚牆做車庫，讓巷道住戶不能通，且排水受阻塞云云
      。惟查，按原承辦檢察官李殷財於九十年九月十九日抵現場履勘，並諭員警拍
      照、地政人員測量，有履勘現筆錄在卷（見九十年他字第二八三號卷自字第十
      二頁起至第十五頁），復有苗栗縣地政事務所九十年十月二十九日九０苗地所
      二字第七二七七號函在卷可稽（見同上卷自第十七頁至二十二頁）。另原承辦
      檢察官戴瑞麒復於九十一年二月九日再抵現場履勘（見九十一年偵字第一七三
      號卷自第十一頁至第十五頁），其等履勘結果並無不能通行及排水阻塞等情事
      ，至於既成道路究竟要多少寬矩離，乃應另尋其他方法解決之。此外均無積極
      證據足資證明被告有毀損、公共危險等犯行。綜上所述，本件再議之聲請為無
      理由」，足見原告上開家庭用水之水路並未受阻，原告亦未舉證證明被告丁○○有何阻斷其過水之事證，是其對被告丁○○主張上開過水權，亦顯無理由。
（七）綜上所述，本件原告起訴主張上開通行權及過水權，均顯無理由，其本件訴訟
      應予駁回。
三、本件事證已臻明確，兩造其餘攻擊防禦方法及舉證，經核與判決結果均無影響，
    爰不另一一論述，併此敘明。
四、結論：原告之訴為無理由，依民事訴訟法第四百三十六條第二項、第七十八條，
    判決如主文。
中      華      民      國    九十二    年      十      月     廿二     日
                                      臺灣苗栗地方法院苗栗簡易庭
                                              法  官  伍偉華
右正本證明與原本無異。
如對本判決上訴，應於判決送達後二十日內向本院提出上訴狀。
                                          法院書記官  張茹茵
中      華      民      國    九十二    年      十      月     廿二     日


司法院資訊處製作；財團法人民間司法改革基金會備份。
